【裁判字號】    96,訴,2405
【裁判日期】    970124
【裁判案由】    貪污治罪條例等
【裁判全文】
臺灣高雄地方法院刑事判決              96年度訴字第2405號
公  訴  人  臺灣高雄地方法院檢察署檢察官
被      告  丙○○
指定辯護人  本院公設辯護人  丁○○
上列被告因貪污治罪條例等案件，經檢察官提起公訴（96年度偵
字第12869號），本院判決如下：
    主  文
丙○○犯公務員利用職務上之機會詐取財物罪，處有期徒刑肆年
，褫奪公權貳年；減為有期徒刑貳年，褫奪公權壹年。犯罪所得
財物新台幣壹萬伍仟元應予追繳，並發還被害人高雄縣岡山鎮公
所；如全部或一部無法追繳時，以其財產抵償之。
    事  實
一、丙○○自民國91年間至95年7 月間擔任高雄縣岡山鎮前峰里
    里長，受鎮長之監督，辦理該里公務及交辦事項，為依法令
    從事於公務之人員，亦係依法令服務於地方自治團體所屬機
    關而具有法定職務權限之人員。其明知於92年底，承租位於
    高雄縣岡山鎮○○路79號之房屋內冷氣機，係前任承租人戊
    ○○所留下，非其購買，竟意圖為自己不法之所有，本於其
    里長之職權，利用在職務上得申報核銷焚化廠回饋金經費預
    算之機會，先於92年12月初，明知上開冷氣機非里辦公室所
    購買，而將此不實事項登載於職務上所掌之岡山焚化廠營運
    階段回饋金前峰里管理運用委員會辦公處遷移實施計劃書併
    所附之經費概算表中，記載「項目：冷氣、金額新台幣（下
    同）15000 元、說明：1 台」。而於92年12月5 日以高雄縣
    岡山鎮前峰里辦公處之名義，字號為「前峰回饋金字第65號
    」，發函予岡山鎮公所，並在函文中檢送上開含有「項目：
    冷氣、金額15000 元、說明：1 台」不實事項之公文書。嗣
    丙○○再於其後不詳時間，取得全盛電器行於93年1 月18日
    所開立之含記載（ACS363冷氣）15000 元統一發票1 張（Ｘ
    Ｚ00000000），作為憑證，黏貼於「高雄縣岡山鎮前峰里辦
    公室黏貼憑證用紙」上，據以向高雄縣岡山鎮公所報銷、請
    款，致使高雄縣岡山鎮公所承辦之公務員陳秋菊陷於錯誤，
    誤以為丙○○之請領屬實，而將上述不實之事項登載於所掌
    之高雄縣岡山鎮公所黏貼憑證用紙上，並於93年3 月12日同
    意核銷此15000 元予丙○○，足以生損害於高雄縣岡山鎮公
    所對該筆預算執行之正確性，然上述貪污情節尚屬輕微。嗣
    經高雄縣政府政風室調查後，經法務部調查局高雄縣調查站
    深入調查，始悉上情。
二、案經法務部調查局高雄縣調查站移請台灣高雄地方法院檢察
    署檢察官偵查起訴。
    理  由
一、本件所憑之證據－
（一）檢察官為證明本件被告犯行，提出證人戊○○於高雄縣調
      查站之證述、照片6 幀、高雄縣岡山鎮前峰里辦公處92年
      12月5 日前峰回饋金字第65號函文、岡山焚化廠營運階段
      回饋金前峰里管理運用委員會辦公處遷移實施計劃書及經
      費概算表各1 份、高雄縣岡山鎮公所92年12月7 日岡鎮清
      字第0920026570號函文、高雄縣岡山鎮公所黏貼憑證用紙
      、領款收據、高雄縣岡山鎮前峰里辦公處黏貼憑證用紙及
      全盛電器行之統一發票等資料，及被告於調查中及偵訊時
      之供述為證據。
（二）被告及辯護人爭執證人戊○○於調查時之陳述，認係審判
      外之陳述不得作為證據。而此證人經檢察官聲請傳喚到院
      作證，其在審判中所為證述，核與調查中之陳述，並無不
      符，本件援用其於審判中具結且經交互詰問所為之證述已
      足，則證人戊○○於調查中之陳述，依法即無證據能力。
      其餘檢察官所提出之證據，被告及辯護人均同意列為證據
      ；又本院依辯護人聲請向台灣自來水股份有限公司及台灣
      電力股份有限公司函調之水電單據，當事人及辯護人亦同
      意作為證據。本院審酌各該審判外供述證據製作當時之過
      程、內容、功能等情況，是否具備合法可信之適當性保障
      ，加以綜合判斷，認為被告之供述出於任意性，而上開書
      面依其作成時之情況，並無外力介入或刻意捏造，取得此
      等證據亦無不法，與待證事實具有關聯性，且證明力非明
      顯過低等情，認為適當作為本案之證據。
二、犯罪事實之認定－
（一）檢察官提出上開證據證明被告涉有所起訴之犯行，但被告
      否認有本件犯行，辯稱里辦公室前房客戊○○積欠水電費
      未付清，而為他墊付了15000 元，此費用因未進住前不能
      報銷，才會以發票核銷，承認或有行政瑕疵，但無貪污動
      機云云，並據此聲請調查代繳水電費之相關證據。辯護要
      旨則謂：被告係以戊○○用以抵充水電費之冷氣請領費用
      ，自無利用職務上機會詐取財物，且為符請領規定而提出
      全盛電器行之統一發票，亦無浮報溢領，未生損害而不構
      成犯罪等語。
（二）本院綜合雙方之主張抗辯，歸納出事實爭點為：被告承租
      里辦公室前，前承租人戊○○是否積欠15000 元水電費？
      系爭冷氣是屬里辦公室所有或戊○○所有？而法律爭點為
      ：被告以該冷氣機申報核銷，是否登載不實而利用職務上
      機會詐取財物？茲分述如下：
    (一)事實爭點之判斷－
      證人己○○在本院證述：其為前鋒里里幹事，在搬進高雄
      縣岡山鎮○○路79號辦公室時，前手承租人積欠房東水電
      費用15000 元，由被告請我去繳納，收據已經交給被告（
      本院卷第53至54頁）。本院依辯護人聲請向台灣自來水股
      份有限公司及台灣電力股份有限公司函調繳費證明，前一
      公司第七區管理處岡山服務所提出之單據載明，92年2 月
      金額為318 元，於同月25日繳納；同年4 月金額為352 元
      ，於同年5 月30日繳納；同年6 月金額為318 元，於同月
      1 日繳納；同年8 月金額為328 元，於同年9 月24日繳納
      ；同年10月金額為137 元，同年12月金額為127 元，均於
      同年12月10日繳納，此有繳費單據二紙在卷可查（本院卷
      第73頁後附）；後一公司高雄區營業處雖未能提出繳費日
      期，惟該址於92年11、12月份之電費應繳總額為386 元，
      亦有電費資料表附卷足憑（本院卷第75頁）。證人己○○
      所述代繳15000 元水電費云云，被告未提出收據以實其說
      ，尚難憑信。
      證人戊○○於本院證稱：92年間承租高雄縣岡山鎮○○路
      79號房屋僅一個禮拜就搬走，因積欠水電費及電話費，但
      單據未下來，金額不明，房東叫我先不要搬走屋內之冷氣
      機，之後向被告要回冷氣機，被告說代我繳清費用而以冷
      氣機抵充，我想被告不讓我搬走，就等他卸任後才處理，
      沒想到被告將冷氣機納為里辦公室財產，我並沒有同意用
      冷氣機償付上開費用等語（本院卷第44至47頁）。再參以
      上述水電單據，戊○○租用該址僅一個禮拜，然與戊○○
      欠繳有關（以92年11、12月份計算）者，水電合計至多
      513 元，費用應無上萬元之可能，何況其欠費亦係渠與房
      東的關係，縱由被告代房東繳納費用，戊○○又未積欠被
      告任何債務。則戊○○如何願同意以其價值15000 元之冷
      氣機抵付？其又何必一再申訴檢舉？足見被告於本院所稱
      帳單來時通知戊○○不予置理，嗣又請代表與其協商，始
      將其冷氣機做為里辦公室財產，等於我是向戊○○作價買
      賣云云，或於調查時所稱阿林透過屋主轉達，表示欲以該
      冷氣機相抵其代墊之水電費，願將冷氣機成為里辦公室財
      產云云，並無可信。
    (二)法律爭點之判斷－
      被告曾於92年間向全盛電器行購買冷氣機，並安裝於舊里
      辦公室（岡山鎮○○路12號之1 ），至於偵查卷內照片所
      示之冷氣機，並非該電器行裝設，已據被告在調查時供述
      明確，核與證人乙○○證述相符（本院卷第52頁）。而全
      盛電器行於93年1 月18日所開立之15000 元發票1 張，確
      是該行負責人乙○○於當日所開立，並交予被告收受（本
      院卷第51頁）。被告明知前揭冷氣機係戊○○，因尚積欠
      前房東水電費用而留置在高雄縣岡山鎮○○路79號之房屋
      內，亦非被告遷移辦公處所所增加之設備費用，卻於前揭
      經費概算表內記載項目：冷氣1 台、金額：15000 元之不
      實事項，並取得不合上情之發票（非內容不實）作為憑證
      ，向岡山鎮公所申請經費核銷，藉公款報銷私帳，佐以高
      雄縣岡山鎮前峰里辦公處92年12 月5日前峰回饋金字第65
      號函文、岡山焚化廠營運階段回饋金前峰里管理運用委員
      會辦公處遷移實施計劃書及經費概算表及高雄縣岡山鎮公
      所92年12月7 日岡鎮清字第0920026570號函文、高雄縣岡
      山鎮公所黏貼憑證用紙、領款收據、高雄縣岡山鎮前峰里
      辦公處黏貼憑證用紙及全盛電器行之統一發票等資料，足
      認被告確有以登載不實文書等方法，利用職務上之機會達
      詐取財物之結果，其所辯僅行政瑕疵，或無貪污之犯意云
      云，均不足採。
（三）被告為依法令服務於地方自治團體所屬機關而具有法定職
      務權限之人，明知應據實請領預算費用，卻將上述不實事
      項登載於職務上所掌之岡山焚化廠營運階段回饋金前峰里
      管理運用委員會辦公處遷移實施計劃書併所附之經費概算
      表中，又以全盛電器行於93年1 月18日所開立之發票作為
      憑證，黏貼於「高雄縣岡山鎮前峰里辦公室黏貼憑證用紙
      」上，復持以行使向高雄縣岡山鎮公所報銷、請款，致使
      該所承辦之公務員陷於錯誤，誤以為丙○○之請領屬實，
      而將上述不實之事項登載於所掌之黏貼憑證用紙公文書上
      ，自足以生損害於該筆預算執行之正確性。被告因此得到
      上開款項，主觀上有為自己不法所有之意圖及詐欺取財之
      犯意，客觀上有利用其職務上之機會施以詐術之行為，其
      犯行應堪認定。
三、新舊法之比較－
（一）刑法及公務員規定之修正：
      被告行為後，刑法於94年2 月2 日修正公布，並於95 年7
      月1 日施行。其中刑法第10條第2 項關於公務員定義之規
      定，已由「依法令從事於公務之人員」，修正為「依法令
      服務於國家、地方自治團體所屬機關而具有法定職務權限
      ，以及其他依法令從事於公共事務，而具有法定職務權限
      者」及「受國家、地方自治團體所屬機關依法委託，從事
      與委託機關權限有關之公共事務者」等三種類型之公務員
      。貪污治罪條例第2 條亦於95年5 月30日配合將原定「依
      據法令從事公務之人員，犯本條例之罪者，依本條例處斷
      」，修正為「公務員犯本條例之罪者，依本條例處斷」，
      並自同年7 月1 日施行。被告行為後有關公務員之定義已
      有變更。比較修正前刑法第10條第2 項所定公務員文義上
      略嫌模糊、抽象，適用時招致不當擴大刑罰權之批評，現
      行刑法已針就公務員所從事職務之種類及扮演之角色，自
      公務之本質，予以檢討，學理上稱修正規定第1 款為職務
      公務員（前段為身分公務員，後段為授權公務員），第2
      款為受託公務員。強調公務員之所以不同於一般人民，要
      在於其具有法定職務權限，而有特別服從義務，或國家對
      之負有特別保護義務，倘無法令職掌權限，則不認其為刑
      法上之公務員，亦即不以其服務之機關，作為認定基準，
      而以所從事之職務，作為判斷依據。是以修正後之公務員
      範圍較小，修正後之新法較有利於被告。
(二)其他關於本件之刑法修正：
    (一)法定罰金刑最低刑度及減輕時之變更：
      本件被告所應適用之利用職務上機會詐取財物罪，有罰金
      刑之規定。惟刑法就罰金刑之規定，依修正前刑法第33條
      第5 款規定，罰金刑應處銀元一元以上，並應依修正前罰
      金罰鍰提高標準條例第1 條規定科處。惟比較修正後刑法
      第33條第5 款及95年6 月14日修正公布之刑法施行法第1
      條之1 第2 項規定，修正後罰金刑之最低刑度已有提高，
      自以修正前之規定較有利於被告。又，刑法罰金刑之之減
      輕，依修正後刑法第67規定，其最高度及最低度同減輕之
      ，較修正前刑法第68條所定，僅減輕其最高度，此部分修
      正後之規定則較有利於被告。
    (二)牽連犯之變更：
      修正後刑法業已刪除牽連犯之規定，依舊法得成立牽連犯
      之各該行為，於新法施行後因刪除牽連犯之規定，應予分
      論併罰，雖非犯罪構成要件之變更，但顯已影響行為人刑
      罰之法律效果，自屬法律有變更，且修正前之刑法第55條
      後段自較有利於被告。
    (三)褫奪公權之修正：
      貪污治罪條例第17條規定，對於褫奪公權之期間並無明文
      ，故依該條例宣告褫奪公權者，仍應適用刑法第37條第2
      項規定。經比較修法前後結果，修正後之刑法第37條第2
      項，將裁量宣告褫奪公權之有期徒刑宣告刑下限，由6 月
      提高為1 年，是以修正後刑法之規定較有利於被告。
（三）綜上所述，依法律變更比較適用所應遵守之「罪刑綜合比
      較原則」及「整體性原則」，就被告所適用罪刑有關之牽
      連犯、身分加減例等綜合比較新、舊法之適用結果，應認
      以修正前刑法規定，尤其是得適用牽連犯從一重處斷，顯
      較有利於被告，是本件應依刑法第2 條第1 項前段規定，
      整體適用修正前之刑法規定。
四、論罪科刑之依據－
（一）被告行為時擔任高雄縣岡山鎮前峰里里長，受鎮長之監督
      辦理該里公務及交辦事項，為依法令從事於公務之人員，
      亦係依法令服務於地方自治團體所屬機關而具有法定職務
      權限之人員，均符合於修正前後之公務員定義。其利用在
      職務上得申報核銷焚化廠回饋金經費預算之機會，以下述
      手段請款，致使承辦之公務員陷於錯誤而詐得15000 元，
      所為係犯貪污治罪條例第5 條第1 項第2 款利用職務上機
      會詐取財物罪。又被告在職務上所掌之岡山焚化廠營運階
      段回饋金前峰里管理運用委員會辦公處遷移實施計劃書併
      所附之經費概算表等公文書上登載不實之事項，復持向高
      雄縣岡山鎮公所請款，使該所承辦之公務員將上述不實事
      項登載於其所掌之高雄縣岡山鎮公所黏貼憑證用紙上，足
      生損害於該筆預算執行之正確性，所為係犯刑法第216 條
      、第213 條行使登載不實公文書罪及第214 條使公務員登
      載不實罪。被告於所掌公文書上登載不實之偽造行為，因
      被行使之高度行為所吸收，不另論罪。又被告所涉上開三
      罪間，有方法、結果之牽連關係，應依刑法修正前之牽連
      犯規定從一重之貪污治罪條例第5 條第1 項第2 款利用職
      務上機會詐取財物罪處斷。
（二）經查，被告公務員利用職務詐取財物所得金額為15000 元
      ，核在5 萬元以下，且酌以本件緣於其因不甘代墊前房客
      之水電等費用，乃藉由請領預算核銷之機會詐取財物，情
      節尚稱輕微，應依同條例第12條第1 項規定，減輕其刑。
      再查被告之犯罪時間，係在96年4 月24日以前，依中華民
      國96年罪犯減刑條例第3 條第1 項第1 款規定：「犯貪污
      治罪條例第4 條至第6 條之罪，經宣告死刑、無期徒刑或
      逾有期徒刑1 年6 月之刑者，不予減刑，但依同條例第12
      條規定減輕其刑者，不在此限。」被告係犯貪污治罪條例
      第5 條之罪，且情節輕微而其所得財物在5 萬元以下，並
      依同條例第12條第1 項之規定減輕其刑，已如前述，依上
      揭減刑條例第3 條第1 項第1 款但書規定，爰依同條例第
      2 條、第7 條及第14條之規定減輕其刑，其褫奪公權部分
      ，並比照主刑部分減輕。被告同時有二種刑（情節輕微詐
      取財物未滿5 萬元、減刑）之減輕事由，應依刑法第70條
      之規定遞行減輕其刑。
（三）本院審酌被告係為了報銷先前代墊他人之水電費，據以向
      岡山鎮公所辦理核銷之犯罪動機，除損害預算請領之正確
      性外，亦對案外人戊○○造成損害，藉此職務上機會詐取
      財物，行為誠屬可議，惟其手段尚非重大，且其經檢舉後
      ，於調查中已供稱「我為了要報銷之前代墊阿林之水電欠
      費，便向之前舊里辦公室購買冷氣機之電氣行要求提供一
      張面額15000 元之發票，據以向岡山鎮公所辦理核銷，補
      償我之前自行墊付之水電費用」等語，犯後態度尚佳，惟
      仍堅稱僅行政瑕疵，不認有施以詐術以圖不法所得，不能
      認有悔悟等一切情狀，量處如主文所示之刑，並依上揭減
      刑條例減其宣告刑。再依貪污治罪條例第17條規定宣告褫
      奪公權如主文所示，並比照主刑部分減為二分之一。又被
      告所詐取之財物15000 元，應依同條例第12條第1 項追繳
      ，並發還被害人高雄縣岡山鎮公所，如全部或一部無法追
      繳時，以其財產抵償之。
五、適用之法條－
（一）程序法：刑事訴訟法第299 條第1 項前段。
（二）實體法：貪污治罪條例第2 條、第5 條第1 項第2 款、第
      12條第1 項、第17條，刑法第2 條第1 項前段、第11條、
      第213 條、第214 條、第216 條、修正前第55條、第37條
      第2 項，刑法施行法第1 之1 條，中華民國96年罪犯減刑
      條例第2 條第1 項第3 款、第3 條第1 項第1 款、第7 條
      、第14條。
本案經檢察官甲○○到庭執行職務。
中    華    民    國    97    年    1     月    24    日
                  刑事第五庭 審判長法  官   黃建榮
                                   法  官   蘇揚旭
                                   法  官   李嘉益
以上正本證明與原本無異。
如不服本判決應於收受本判決後10日內向本院提出上訴書狀，並
應敘述具體理由，如未敘述上訴理由者，應於上訴期間屆滿後20
日內補提理由書狀於本院（均須按他造當事人之人數附繕本）「
切勿逕送上級法院」。
中    華    民    國    97    年    1     月    24    日
                                   書記官   劉法萱
附錄本案所犯法條全文
刑法第216條：
行使第210 條至第215 條之文書者，依偽造、變造文書或登載不
實事項或使登載不實事項之規定處斷。
中華民國刑法第213條：
公務員明知為不實之事項，而登載於職務上所掌之公文書，足以
生損害於公眾或他人者，處一年以上七年以下有期徒刑。
中華民國刑法第214條：
明知為不實之事項，而使公務員登載於職務上所掌之公文書，足
以生損害於公眾或他人者，處三年以下有期徒刑、拘役或五百元
以下罰金。
貪污治罪條例第5條第2款：
有下列行為之一者，處七年以上有期徒刑，得併科新台幣六千萬
元以下罰金：
二、利用職務上之機會，詐取財物者。


司法院資訊處製作；財團法人民間司法改革基金會備份。
